【裁判字號】    89,台上,542
【裁判日期】    890127
【裁判案由】    詐欺
【裁判全文】
最高法院刑事判決                                八十九年度台上字第五四二號
    上  訴  人  甲○○
                        送達.
右上訴人因詐欺案件，不服台灣高等法院中華民國八十六年十二月二十六日第二審判
決（八十六年度上訴字第八八六號，起訴案號：台灣士林地方法院檢察署八十四年度
偵字第五七二三號），提起上訴，本院判決如左：
    主  文
原判決撤銷，發回台灣高等法院。
    理  由
本件原判決認定：上訴人甲○○係台北縣淡水鎮○○街四十二號一樓「艾之力服飾名
店」負責人，為商業會計法所稱之商業負責人，明知該服飾店與財團法人聯合信用卡
處理中心（下稱信用卡中心）及美國花旗銀行（下稱花旗銀行）所簽訂之特約商店約
定書，應以該商店營業範圍內之簽帳消費為限，不得接受非消費性之簽帳融資墊款，
且其業務上所製作三聯式消費簽帳單之第一聯信用卡中心留存聯、第二聯商店自存聯
、第三聯持卡人自存聯及請款單，為其商業本身自行製作之內部憑證及給與其商業本
身以外之人之對外憑證，竟與其妻陳淑貞（業已死亡，經諭知不受理確定）及不詳年
籍之成年男子「林文德」，共同意圖為自己不法之所有，基於概括之犯意，自民國八
十三年九月間起，於報紙分類廣告上刊登「信用卡借款」啟事，連續乘如原判決附表
所示之信用卡持有人需款急迫之情狀下，於該附表所示之時間、地點，由「林文德」
以無實際消費行為之「假消費、真借款」方式，製作不實之消費簽帳單，交由該附表
所示之人簽名後，以刷卡金額之百分之十五為利息，先予扣除，將餘額充作借款金額
交付現金與該等人，藉以賺取與原本顯不相當之利息。嗣上訴人與陳淑貞再依該不實
之第一、二聯簽帳單，填製請款單，將該請款單連同第一聯帳單彙送信用卡中心或發
卡銀行請款，致信用卡中心或發卡銀行陷於錯誤而依刷卡金額匯入上訴人所有台灣中
小企業銀行士林分行帳戶內，至八十四年三月二十七日止，以此方式共同詐得如原判
決附表所示之金額等情，因而維持第一審論處共同連續意圖為自己不法之所有，以詐
術使人將本人之物交付罪刑之判決，駁回上訴人在第二審之上訴，固非無見。
惟查：(一)、證據之證明力雖由法院自由判斷，然證據之本身對於待證事實不足以供證
明之資料，而事實審仍採為判決基礎，則其自由判斷之職權行使，即不得謂非逾越範
圍。原判決以上訴人於法務部調查局航業海員調查處（下稱海調處）之供述，證人蔡
林美珠、王乃榮、陳得誠、張志祥、張永明、楊冀翔之證詞為認定上訴人犯罪之論據
。惟上訴人於海調處供述「我太太（指陳淑貞）所說與事實不符，應該在八十三年九
月以前，就已經將本商號之信用卡簽帳單借給林文德使用，且林文德使用艾之力服飾
店之信用卡簽帳單，向信用卡中心請款後，其款項即由信用卡中心撥入我在台灣中小
企業銀行帳戶內，然後我們夫妻直接與林文德算帳，將其應得之款項交付給林文德」
等語，係就調查員訊問「陳淑貞在八十四年二月十五日於本處製作筆錄返家後，傳真
此三份信用卡簽帳單與本處，聲明其借與林文德使用僅此三張，其餘均係正常服飾交
易賣出所使用，惟經本處查證結果，貴商號除此三份簽帳卡外，自八十三年九月初起
即有人以艾之力服飾店之信用卡簽帳單刷卡借款，你如何解釋？」之回答，並非承認
其將簽帳單借與林文德使用。矧在此之前其已供稱「我太太借與林文德使用了三、四
張信用卡簽帳單時，我不知道，我是事後才知道的」（見海調處卷第九頁）。是其上
開供述僅能證明陳淑貞將簽帳單借與林文德之時間及如何與林文德會帳之情形，尚難
資以證明上訴人與陳淑貞、林文德共同以「假消費、真借款」方式犯罪。又卷查楊冀
翔未曾到案作證，原判決竟謂其在海調處調查、檢察官偵查及第一審審理中證稱屬實
，亦與卷內資料不符。證人蔡林美珠、王乃榮、陳得誠、張志祥、張永明僅證稱彼等
有以假消費真借款方式，持信用卡向不詳姓名者刷卡借錢情事，並未證述係向上訴人
刷卡借款（見海調處調查筆錄第十二至十五、二十四、二十五頁、偵查卷第十二至十
四頁、第一審卷第八十頁），彼等所證及所簽之簽帳單自不足據為上訴人有與陳淑貞
、林文德共同犯罪之認定。另原判決附表所示編號六劉玲玉部分，既無劉玲玉之證詞
，且卷附簽帳單內容模糊不清無法辨示刷卡金額及由刷卡人姓名（見第一審卷第五一
頁），原判決此部分之認定顯乏依據。原審未詳予調查，仍採為判決基礎，遽謂上訴
人與陳淑貞、林文德共同犯罪，尚嫌速斷。(二)、上訴人之妻陳淑貞於海調處供稱「艾
之力服飾名店之名義上負責人為我丈夫甲○○，但店面經營及店中信用卡刷卡請款與
營業入出帳等均由我負責管理。簽帳單係我借與林文德使用」等語明確（見海調處卷
第一頁背面、二頁），對此攸關上訴人是否知悉陳淑貞將空白簽帳單借與林文德作為
「假消費、真借款」使用之重要證據，原判決未說明捨棄不採之理由，有理由不備之
違法。(三)、科刑之判決書，須將認定之犯罪事實詳記於事實欄，然後於理由內逐一說
明其憑以認定之證據，以使事實與理由兩相一致，方為合法。原判決事實認定上訴人
「藉以賺取與原本顯不相當之利息」，但理由內未加說明，亦嫌理由不備。(四)、依原
判決之所認定，其附表所示之持卡人係以「假消費、真借款」之方式向上訴人借款，
彼等與上訴人對於信用卡中心或發卡銀行因誤信彼等為真消費而依刷卡金額匯入上訴
人銀行帳戶，顯然有犯意聯絡，且彼等明知為不實而在簽帳單上簽名致信用卡中心或
發卡銀行陷於錯誤而交付金額，亦見彼等與上訴人就該詐欺行為有行為分擔，原判決
僅論上訴人與陳淑貞、林文德間對該詐欺行為為共同正犯，漏論與上開人等亦為共同
正犯，亦有不適用法則之違誤。(四)、原判決認定上訴人「以刷卡金額之百分之十五為
利息並先予扣除後，將餘額充作借款金額而交付現金與附表所示之人」，似謂上訴人
僅取得刷卡金額百分之十五，餘額由刷卡人取得，如屬無訛，上訴人詐得之金額應為
該刷卡金額百分之十五，而非刷卡金額全額，與原判決嗣認定上訴人詐得如附表所示
之金額（即刷卡金額全額）等情相歧，其所認定之事實間相互矛盾，殊欠妥適。(五)、
原判決附表所示持卡人王乃榮之簽帳金額為十一萬零三百元，有刷卡中心八十四年十
一月九日八四聯卡會服字第一○三號函附其簽帳單在卷可按（見第一審卷第十九、二
二頁），原判決謂其借貸金額為十一萬元，顯與卷附證據資料不相適合。又原判決附
表所示持卡人張志祥於海調處證稱其於八十四年五月十日簽帳借款一萬九千五百元，
有該簽帳單在卷可憑（見海調處卷第二五、二七頁），上訴人就此部分是否有詐欺、
偽造文書或違反商業會計法犯行，原判決未加說明，亦有疏誤。(六)、修正前之商業會
計法第六十六條之法定刑為五年以下有期徒刑、拘役或一萬元以下罰金，於七十二年
八月二十七日行政院台七十二規字第一五八六號令罰金提高為三倍而為三萬元，並自
同年九月一日起施行；刑法第三百三十九條詐欺罪之法定刑為五年以下有期徒刑、拘
役或科或併科一千元以下罰金，於七十二年八月一日罰金提高為十倍而為一萬元。二
者之最高度刑相同，修正前之商業會計法第六十六條之最低度刑較詐欺罪為重，依刑
法第三十五條第二項規定，修正前之商業會計法第六十六條之法定刑應較刑法第三百
三十九條詐欺罪為重，原判決以詐欺罪為重，而論處上訴人詐欺罪刑，適用法則應有
未當。(七)、詐欺罪雖不得上訴於第三審，惟原判決認上訴人所犯之修正前之商業會計
法第六十六條部分，既可提起第三審上訴，依審判不可分之原則，上訴人就本件提起
第三審上訴，應屬合法，附此敘明。以上或係上訴意旨所指摘，或為本院得依職權調
查之事項，應認原判決有撤銷發回更審之原因。
據上論結，應依刑事訴訟法第三百九十七條、第四百零一條，判決如主文。
中      華      民      國    八十九    年      一      月    二十七    日
                              最高法院刑事第十二庭
                                  審判長法官  陳  炳  煌
                                        法官  陳  正  庸
                                        法官  陳  世  雄
                                        法官  高  金  枝
                                        法官  賴  忠  星
      右正本證明與原本無異
                                              書  記  官
中      華      民      國    八十九    年      二      月      三      日


司法院資訊處製作；財團法人民間司法改革基金會備份。
